最高法院刑事判決　　　　　　一○○年度台上字第三三七七號
上　訴　人　黃志昌
選任辯護人　顧定軒律師
上列上訴人因妨害投票案件，不服台灣高等法院中華民國一○○
年四月二十六日第二審更審判決（九十九年度上更(一)字第二八一
號，起訴案號：台灣台北地方法院檢察署九十六年度偵字第五八
○六號），提起上訴，本院判決如下：
    主  文
上訴駁回。
    理  由
按刑事訴訟法第三百七十七條規定，上訴於第三審法院，非以判
決違背法令為理由，不得為之。是提起第三審上訴，應以原判決
違背法令為理由，係屬法定要件。如果上訴理由書狀並未依據卷
內訴訟資料，具體指摘原判決不適用何種法則或如何適用不當，
或所指摘原判決違法情事，顯與法律規定得為第三審上訴理由之
違法情形，不相適合時，均應認其上訴為違背法律上之程式，予
以駁回。本件上訴人黃志昌上訴意旨略稱：(一)、本件於經第一審
判決後，檢察官雖為上訴人之不利益提起第二審上訴，然其所持
之理由係第一審判決認定包括上訴人在內之所有被告間均為共同
正犯部分係屬違法及對共同被告蔡金銅（業經判刑確定）之量刑
不當，並未對第一審判決關於上訴人量刑部分有所指摘，原判決
又認檢察官上訴意旨指摘第一審判決認定本件上訴人與其他被告
間均為共同正犯係違法之部分，為無理由，則檢察官之第二審上
訴即非適法，原判決對上訴人之量刑，應仍有刑事訴訟法第三百
七十條所規定「不利益變更禁止原則」之適用，其卻以「檢察官
上訴意旨以原審（第一審）對被告（指上訴人）之量刑偏低，則
非無理由」為由，將第一審判決關於判處上訴人有期徒刑六月，
減為有期徒刑三月，緩刑二年部分撤銷，改判量處上訴人有期徒
刑一年，減為有期徒刑六月，且未宣告緩刑，自有適用法則不當
之違法。(二)、上訴人對其他共同被告所為本件妨害投票之犯行，
自始即不知情，且曾據理力爭，嗣於第一審中因遭公訴人之誤導
，致認本件並無請求宣告褫奪公權之必要，方才認罪，上訴人於
原審更審前亦已敘明此情，並請求勘驗第一審關於此部分之訊問
光碟，復提出相關訊問錄音譯文，則原判決謂上訴人於第一審已
坦承本件妨害投票犯行在卷，所辯不知情云云，要係圖卸刑責之
詞，即與事實不相符合。(三)、證人葉寶春於偵查時已證陳要抽台
北市○○區○○街攤販臨時集中場（下稱雙城街集中場）之攤位
，必須設籍在台北市中山區恆安里（下稱恆安里）二年以上，且
其他人亦已盡力爭取將該設籍期間加以縮短，是縱認本件其他共
同被告均未在恆安里設籍滿一年，其等仍可先行遷移戶籍至恆安
里，以待設籍期間能予縮短。原判決對前開有利於上訴人之葉寶
春證詞，不予採納，復未加說明，亦嫌理由不備。(四)、原判決一
方面引據證人林坤謨於偵查中所陳：「我沒有聽說過攤販要遷移
戶籍到恆安里才能抽位置」等語，說明上訴人所辯如原判決附表
（下稱附表）所示之許惠萍、邱維寧、邱月香、林愛仙、汪蔡瑞
玲、汪嘉福、吳麗禎、符明魁、詹綢妹、粘金忠、粘黃等、許財
正、蔡金銅、江豊吉、江慶榮、詹瑜君、柳碧端、江慶炎、江浩
維、許苑珍、陳惠姿、廖宛郁、汪蔡貴枝、覃月仙、張政益、林
淑頻、陳美雲、潘金財等二十八人（下稱許惠萍等二十八人，均
已判刑確定），均係為抽攤位始遷移戶口云云，難以採憑，另方
面卻又採取台北市市場管理處民國九十五年八月十一日北市市四
字第○九五三一四○四○○○號公告所載，須於九十四年十一月
二十八日前設籍在恆安里者，始具有雙城街集中場攤販安置之資
格，及證人郭安松（業經判刑確定）於原審更審前證稱要遷戶口
到當地一年以上，才能抽攤位等語，資為論罪依據，亦即關於是
否須設籍在恆安里者始得參與抽雙城街集中場之攤位乙節，前後
理由之敘述，齟齬不一，並有理由矛盾之違誤。(五)、幽靈人口係
指於為遷入戶籍之登記後，實際並未居住在該登記住所地之人口
，因其涉及遷徙自由之範圍，縱該遷戶口之行為不當，亦僅能依
戶籍法相關規定科以行政罰鍰，尚非屬刑法第一百四十六條第一
項所稱「其他非法方法」之行為，且自該法條於九十六年一月二
十四日修正增列第二項規定之立法理由「公職人員經由各選舉區
選出，自應獲得各該選舉區居民多數之支持與認同，始具實質代
表性，若以遷徙戶籍但未實際居住戶籍地之方式，取得投票權參
與投票，其影響戕害民主選舉之精神甚深。為導正選舉風氣，爰
增訂第二項：『意圖使特定候選人當選，以虛偽遷徙戶籍取得投
票權而為投票者，亦同。』……」觀之，修正前該法條第一項所
稱「其他非法方法」，因究有無涵攝「幽靈人口」之行為，學界
仍有爭議，始增列同法條第二項之規定，故修正後刑法第一百四
十六條第一項所稱「其他非法方法」，即不應再包含所謂「幽靈
人口」，乃原判決卻謂刑法第一百四十六條雖經修正，惟該法條
修正前、後之構成要件並無不同，顯有適用法則不當之違法云云
。
惟查：原判決綜合全案證據資料，本於事實審法院職權推理之作
用，認定上訴人確有其事實欄所載之犯行。因而撤銷第一審關於
上訴人部分之科刑判決，改判仍論處上訴人共同以非法之方法，
使投票發生不正確之結果（量處有期徒刑一年，減為有期徒刑六
月，褫奪公權一年）罪刑，已詳細說明其採證認事之理由。所為
論斷，俱有卷證資料可資覆按。對於上訴人行為後，刑法第一百
四十六條於九十六年一月二十四日業經修正公布，增列第二項規
定「意圖使特定候選人當選，以虛偽遷徙戶籍取得投票權而為投
票者，亦同。」並將原第二項未遂犯之處罰，改列第三項。雖該
增列之第二項係修正前所無，惟依該條項修正之立法理由觀之，
無非在明文規範「藉由遷徙戶籍而取得形式投票資格」之此類犯
罪，俾期杜絕藉由同法條第一項因概括規定涵攝此類犯罪，致引
發之學界爭議，是刑法第一百四十六條雖經修正，惟於修法前，
對意圖影響投票結果，而虛偽遷徙戶籍，並前往投票之行為，認
符合該法條第一項之構成要件，此與修正後同法條第二項規定之
結論無殊，且修正前該法條第一項與修正後同法條第二項之法定
刑度相同，對於上訴人而言，修正後之法律對其並無較有利之情
形，如何之依刑法第二條第一項前段規定於比較新舊法後，應適
用行為時之修正前刑法第一百四十六條第一項規定論處，亦已詳
加說明。上訴意旨對原審之前揭論斷，究有何違背經驗法則或論
理法則之違法情形，並未依據卷內資料為具體之指摘，上訴意旨
(五)仍執前開陳詞，據以指摘原判決有適用法則不當之違背法令，
係以片面之自我說詞，對原審採證認事之適法職權行使，並已於
理由內說明之事項，漫事指摘，與法律規定得為第三審上訴理由
之違法情形，不相適合。且查：(一)、刑事訴訟法第三百七十條前
段所規定「由被告上訴或為被告之利益而上訴者，第二審法院不
得諭知較重於原審（指第一審）判決之刑」，此種限制，於檢察
官、自訴人為被告之不利益而上訴，或被告雖有上訴（含其他為
被告之利益而上訴），惟檢察官或自訴人亦為被告之不利益而上
訴，但被告之上訴（含其他為被告之利益而上訴）部分係不合法
或無理由，而檢察官或自訴人上訴部分為有理由者，均不適用之
。本件上訴人因前開犯行經第一審法院判處有期徒刑六月，減為
有期徒刑三月，緩刑二年後，上訴人（即被告）雖為自己之利益
上訴，惟檢察官亦以第一審判決認定本件被告（包括上訴人）間
均為共同正犯部分為違法、對共同被告蔡金銅之量刑不當及就本
件被告（包括上訴人）整體之量刑均屬偏低，而為本件被告（包
括上訴人）之不利益上訴。原審經審理結果，認為本件檢察官係
以第一審判決量刑過輕為由為上訴人（即被告）之不利益提起上
訴，第一審判決亦有適用法條不當而被撤銷之情形，並說明上訴
人（即被告）上訴否認犯罪為無理由，檢察官上訴指摘第一審對
上訴人量刑偏低部分，則為有理由，且上訴人於原審翻異前供，
飾詞卸責，未見悔意，難認無再犯之虞，乃不予宣告緩刑。於此
情形，自不受「不利益變更禁止原則」之限制。上訴意旨(一)持憑
己見，指摘原審判處較重之刑及不予諭知緩刑為違法云云，顯與
法律規定得為第三審上訴理由之違法情形，不相適合。(二)、證明
同一事實內容之證據，如有二種以上，其中一種之證據縱有違證
據法則，然如除去該部分，綜合案內其他證據，仍應為同一事實
之認定者，則原審此項違誤並不影響於判決，即不得據為上訴第
三審之適法理由。原判決認定上訴人明知許惠萍等二十八人虛偽
遷徙戶籍，係為其參與九十五年十二月三十日所舉辦之「台北市
中山區第十屆恆安里里長選舉」（下稱本件里長選舉）乙事，而
與許惠萍等二十八人互有犯意聯絡等情，並非專以上訴人於第一
審中之自白為唯一證據，即令原判決採為部分證據之上訴人於第
一審中之自白，有上訴意旨(二)所指之瑕疵，但除去該部分證據，
原審綜合共同正犯粘黃等、粘金忠於偵查中及廖宛郁於法務部調
查局台北市調查處調查時之陳述，許惠萍等二十八人於第一審及
原審更審前之自白，及扣案現金帳、總帳、本件里長選舉候選人
登記冊影本之記載，並參酌上訴人與黃粘玉琴、蘇金龍、粘黃等
、粘金忠等人均為至親，黃粘玉琴等人卻無端自行遷移戶籍，或
提供戶籍，或為其他共同正犯遷移戶籍，顯係為製造幽靈人口，
以利上訴人之本件里長選舉，而許惠萍等二十八人既均未實際住
居於所遷移之各該地址內，猶於本件里長選舉投票日前往投票等
各情，既仍應為上訴人明知許惠萍等二十八人虛偽遷徙戶籍，係
為其參與本件里長選舉之事，而與渠等有犯意聯絡等同一犯罪事
實之認定，自於判決不生任何影響，要不能即認原判決違背法令
。(三)、原判決已依憑證人林坤謨於偵查中證稱：「我有參與雙城
街攤販規劃」、「（誰有資格來做攤販？）是農安街到晴光公園
間的雙城街，當時正在經營的攤販是取得資格第一優先，第二優
先是經營超過十五年沒有攤販執照者，第三優先是在地經營二年
以上的」、「在市場管理處發布公告前要有台北市民的資格才能
登記，這是台北市政府的規定，我沒有聽過攤販說要遷戶籍到恆
安里才能抽位置，第一階段八十八攤位剩下十四個，雖有人來登
記，但並沒有滿，所以要來做攤販的人，並不是想像中那麼多」
等語，參酌台北市市場管理處九十六年一月十九日北市市四字第
○九六三○○七一四○○號函及所檢附之同處九十五年八月十一
日北市市四字第○九五三一四○四○○○號公告載示，雙城街集
中場攤販安置資格，為於九十四年十一月二十八日前已設籍恆安
里者，且一戶僅能申請一攤位，暨同案被告郭安松於原審更審前
供稱：「我們要遷戶口到當地一年以上才能抽攤位」，據謂許惠
萍等二十八人於附表各編號所示之時間遷入恆安里，尚無法因而
取得申請雙城街集中場攤販之資格，上訴人諉稱許惠萍等二十八
人係為能在該集中場抽攤位，始遷移戶口，同案被告許苑珍等人
陳稱其等係為抽市場攤位才遷移戶口，及同案被告高吳阿里（已
判刑確定）等人供稱其等係為供他人抽攤位才借戶籍給該他人等
遷入各云云，均難憑採。所為論斷，與經驗法則及論理法則亦無
違背。是原判決就證人葉寶春於偵查中所證要抽雙城街集中場之
攤位，須設籍恆安里二年以上云云，是否足以作為有利於上訴人
之證據，雖疏未說明，稍欠周延，但顯然於判決無影響，依刑事
訴訟法第三百八十條規定，自不得資為提起第三審上訴之理由。
(四)、依上所述，證人林坤謨於偵查中既係證稱：「我沒有聽過攤
販說要遷戶籍到恆安里才能抽位置」云云，即僅屬個人經歷事實
之敘述，況其復已陳稱：「在市場管理處發布公告前要有台北市
民的資格才能登記，這是台北市政府的規定」，此與前開台北市
市場管理處公告所載，雙城街集中場攤販安置資格，為於九十四
年十一月二十八日前已設籍恆安里者，且一戶僅能申請一攤位，
及證人郭安松所稱要遷戶口一年以上，才能抽攤位各等語，互核
尚非齟齬不一，則原審併引前開證據作為判決依據，並無上訴意
旨(四)所指理由矛盾之違誤。至於其餘上訴意旨所執各詞，係就與
犯罪構成要件無涉之枝節漫為單純之事實爭辯，依首開說明，亦
難認係適法之第三審上訴理由。其上訴違背法律上之程式，應予
駁回。
據上論結，應依刑事訴訟法第三百九十五條前段，判決如主文。
中    華    民    國  一○○  年    六    月  二十三  日
                      最高法院刑事第四庭
                          審判長法官  謝  俊  雄  
                                法官  陳  世  雄  
                                法官  魏  新  和  
                                法官  徐  文  亮  
                                法官  吳  信  銘  
本件正本證明與原本無異
                                      書  記  官  
中    華    民    國  一○○  年    六    月  二十八  日
                                                      Ｑ